【裁判字號】    97,家抗,11
【裁判日期】    970128
【裁判案由】    指定遺產管理人
【裁判全文】
臺灣臺南地方法院民事裁定             97年度家抗字第11號
抗  告  人  財政部國有財產局臺灣南區辦事處臺南分處
法定代理人  甲○○
相  對  人  臺南市農會
法定代理人  丙○○
代  理  人  乙○○
上列抗告人因與相對人間就被繼承人蕭南進選任遺產管理人事件
，對於中華民國96年12月28日本院96年度財管字第120號裁定提
起抗告，本院裁定如下：
    主      文
抗告駁回。
抗告程序費用新臺幣壹仟元由抗告人負擔。
    理      由
一、按先順序繼承人均拋棄其繼承權時，由次順序之繼承人繼承
    。其次順序繼承人有無不明或第四順序之繼承人均拋棄其繼
    承權者，準用關於無人承認繼承之規定。又按繼承開始時，
    繼承人之有無不明者，由親屬會議於一個月內選定遺產管理
    人，並將繼承開始及選定遺產管理人之事由，向法院報明。
    第1178條所定之期限屆滿，無繼承人承認繼承時，其遺產於
    清償債權，並交付遺贈物後，如有賸餘，歸屬國庫。繼承人
    有無不明而不能依民法第1177條選定遺產管理人時，得由利
    害關係人聲請法院選任之。民法第1176條第6項、第1177條
    、第1185條及第1178條第2項分別定有明文。
二、本件相對人（即原審聲請人）於原審法院聲請意旨略以：緣
    被繼承人蕭南進於民國86年1月15日向相對人借款新台幣六
    百萬元，經繳納本金利息，尚欠五百萬元，蒙鈞院核發債權
    憑證證明在案，詎料，被繼承人於92年12月5日因故死亡，
    依民法第1147條之規定繼承業已開始，遺有坐落於臺南市○
    ○區○○段不動產共9筆，惟因繼承人全部拋棄繼承，為保
    障相對人即債權人之權益，相對人爰依法聲請本院選任財政
    部國有財產局臺灣南區辦事處臺南分處或蕭福寅為被繼承人
    蕭南進之遺產管理人等語。
三、原審法院裁定以：相對人主張之上開事實，業據提出南院慶
    91執源字第36716號債權憑證影本1份、南院雅家儒93年度繼
    字第102號影本1份、戶籍謄本5份、繼承系統表1份、附表（
    土地坐落處）1份、土地登記謄本1份、地籍圖1份為證，經
    本院依職權調取本院93年度繼字第102號卷宗審閱屬實，相
    對人主張堪信為真實；復查被繼承人蕭南進之繼承人均已聲
    明拋棄繼承權，又未準用民法第1177條規定選定遺產管理人
    ，而相對人為被繼承人之債權人，故相對人以利害關係人聲
    請選任被繼承人之遺產管理人，核與上開規定並無不合，應
    予准許等語。
四、抗告意旨略以：
（一）按司法院74年10月15日（74）院台廳一字第05786號函示
      「嗣後各地方法院受理有關無人承認繼承遺產管理事件時
      ，先順序繼承人均拋棄繼承，其次順序繼承人有無不明而
      應準用關於無人承認繼承之規定時，應先審核可否依民法
      第1177條規定選定遺產管理人。如無法選定遺產管理人者
      ，因此類拋棄繼承事件，多屬遺債大於遺產，形同破產，
      儘量避免選任國有財產局為遺產管理人。」，以及本局91
      年2月27日臺財產局接字第0910004982號函轉司法院秘書
      長90年12月20日（90）秘臺廳民一字第30224號函示「檢
      送司法院秘書長90年12月20日（90)秘臺廳民一字第30224
      號函影本乙份，司法院秘書長已轉知臺灣高等法院等，請
      各法院受理有關無人承認繼承遺產作業要點及該院74年10
      月15日（74）院臺廳一字第05786號函辦理」。
（二）查抗告人於97年1月4日接獲本院96年財管字第120號民事
      裁定，選任為被繼承人蕭南進之遺產管理人。經細閱該民
      事裁定理由欄第二項之記載「…緣被繼承人蕭南進於民國
      86年1月15日向相對人借款新台幣六百萬元，經繳納本金
      利息，尚欠五百萬元，蒙鈞院核發債權憑證證明在案，詎
      料，被繼承人於92年12月5日因故死亡，依民法第1147條
      之規定繼承業已開始，遺有坐落於臺南市○○區○○段不
      動產共9筆，惟因繼承人全部拋棄繼承，為保障相對人即
      債權人之權益，相對人爰依法聲請本院選任財政部國有財
      產局臺灣南區辦事處臺南分處或蕭福寅為被繼承人蕭南進
      之遺產管理人等語。」衡諸一般常情，被繼承人蕭南進之
      法定繼承人之所以聲明拋棄繼承，不外乎被繼承人之遺債
      大於遺產，有破產之虞。審究本案，被繼承人蕭南進尚積
      欠相對人即原審聲請人新台幣五百萬元，惟仍遺有臺南市
      安南區○○段共9筆不動產，足以勘信其應係具有相當資
      產之人；再者，人性戀財，若被繼承人所遺留之財產，於
      清償債務後仍有剩餘，其繼承人啟有拋棄繼承之？因之被
      繼承人蕭君即可能屬於遺債大於遺產。
（三）次查，抗告人因係國庫之財產管理機關，而國庫對於無人
      承認繼承之遺產向有期待權，因之，以被繼承人蕭南進遺
      債大於遺產之情形，則選任抗告人為遺產管理人所耗費之
      人力、時間實難以金錢衡量；且管理期間所需之花費亦由
      國庫代為墊付，不僅國庫利益受損，更有甚者，豈非造成
      浪費國家資源於少數特定人之不公現象。
（四）末查，所謂遺產管理人之職務，民法第1179條亦明文規定
      ，因之拋棄繼承之繼承人並非不可擔任遺產管理人，且法
      亦無明文禁止，查被繼承人極有可能屬遺債大於遺產，且
      因被繼承人最近親屬較清楚被繼承人遺產、債權人，如有
      其擔任遺產管理人確能收事半功倍之效。審酌本案情形，
      被繼承人蕭南進之債權債務關係，或是其印鑑、產權證明
      等重要文件應屬其配偶、子女或其他最近親屬最為知悉，
      且目前應仍由其等保管，就該債務必較抗告人明瞭，就適
      任與否加以考量，除其配偶、子女或其他最近親屬外，實
      不作第二人想。
五、經查：
（一）本件相對人聲請之前開事實，業據提出南院慶91執源字第
      36716號債權憑證影本1份、南院雅家儒93年度繼字第102
      號影本1份、戶籍謄本5份、繼承系統表1份、附表（土地
      坐落處）1份、土地登記謄本1份、地籍圖1份為證，經本
      院依職權調取本院93年度繼字第102號卷宗審閱屬實，揆
      諸前開說明，其自係被繼承人之利害關係人，從而，相對
      人以其為利害關係人聲請選任被繼承人之遺產管理人，自
      屬有據。
（二）司法院前述函示，僅謂儘量避免選任抗告人為遺產管理人
      ，並非謂不得選任其為遺產管理人，無非著眼於國有財產
      之考量，對於法院亦無拘束力。又被繼承人生前之債權債
      務關係及有關產權證明文件，抗告人得依其他方式獲悉或
      取得，另有關之印鑑，抗告人亦得依舉證責任分配方式辨
      識其真偽，於其管理遺產上並無困難，而上開文件資料被
      繼承人之配偶、子女或其他最近親屬未必最為知悉。且被
      繼承人之全體繼承人拋棄繼承，已無利害關係，如選定其
      等擔任遺產管理人，實難期其將來執行職務能克盡職守，
      公正客觀，以善盡管理人之職務，如此對債權人實不公允
      ，為期公正，實不宜選任彼等為遺產管理人。抗告意旨主
      張被繼承人之配偶、子女或其他最近親屬對於被繼承人生
      前之債權債務關係最為知悉，且相關印鑑、重要證件、產
      權證明等目前仍在家屬保管中，故就適任與否加以考量，
      應以被繼承人之配偶、子女或其他最近親屬為遺產管理人
      最適當云云，自無可取。
（三）被繼承人之遺產，於遺產管理人完成清償債權並交付遺贈
      物等清算程序前，是否有賸餘，無從知悉。而依上述說明
      ，各順序之繼承人均拋棄繼承者，其剩餘財產歸屬國庫，
      而抗告人為國庫之綜理機關，為國有財產法第9條第2項所
      明定，其備有財產管理之專才，雖其經費支出屬國家資源
      ，但保護無人繼承財產之債權人之權利，亦屬政府之義務
      。於遺產管理人指定之實際運作，仍認選任國有財產局為
      遺產管理人較為妥適。抗告意旨以：抗告人因係國庫之財
      產管理機關，而國庫對於無人承認繼承之遺產向有期待權
      ，因之，以被繼承人蕭南進遺債大於遺產之情形，則選任
      抗告人為遺產管理人所耗費之人力、時間實難以金錢衡量
      ；且管理期間所需之花費亦由國庫代為墊付，不僅國庫利
      益受損，更有甚者，豈非造成浪費國家資源於少數特定人
      之不公現象，亦無可採。
（四）綜上所述，原審法院據此指定抗告人為被繼承人之遺產管
      理人，經核並無不合，抗告意旨復未述明原裁定選任其為
      被繼承人之遺產管理人有何違法或其他不當之處，其提起
      抗告，聲明廢棄原裁定，非有理由。
六、據上論結，本件抗告為無理由，爰依非訟事件法第21條第2
    項、第46條，民事訴訟法第495條之1第1項、第449條第1項
    、第95條、第78條，裁定如主文。
中    華    民    國    97    年    1     月    28    日
                    家事法庭    審判長法  官  鍾宗霖
                                      法  官  林富郎
                                      法  官  楊佳祥
上為正本係照原本作成。
抗告人如不服本裁定，僅得於收受本裁定正本送達後10日內以適
用法規顯有錯誤為理由，向本院提出再抗告狀（須附繕本1份及
繳納再抗告裁判費新台幣1000元），經本院許可後後始可再抗告
於最高法院。
中    華    民    國    97    年    1     月    28    日
                                      書記官   葉芳如


司法院資訊處製作；財團法人民間司法改革基金會備份。
